臺灣板橋地方法院民事判決　八十九年度訴字第七六七號
　　原　　　告　　甲○○
　　兼訴訟代理人　乙○○
右當事人間請求確認派下權存在事件，本院判決如左：
    主      文
原告之訴駁回。
訴訟費用由原告負擔。
    事      實
甲、原告方面：
壹、聲明：請求確認原告對於祭祀公業游兆琳之派下權存在。
貳、陳述：
  一、查被告向台北縣中和市公所申報祭祀公業遊兆琳派下員名冊、系統表及財產清
      冊等，嗣於民國八十七年七月六月依該公所（八七）北縣中民字第三０三三九
      號公告刊登於台灣時報徵求異議。被告在該公告中所製作本公業派下員系統表
      就原告先父游貽嬰部分係載：「創設人游永團（原告之曾祖父）已去世，次子
      游紅塗（原告等之祖父）亦已去世。三子游貽嬰（歸就註一）」。因游貽嬰已
      於八十六年八月七日死亡，原告為男系繼承人，即應有派下權。
  二、次查被告在上開公告中以游貽嬰已歸就為由，而否認原告係本公業之派下員，
      經原告向中和市公所提出異議後，核閱被告申報本公業卷內之歸就證明書中原
      告先父游貽嬰之簽章均非游貽嬰之簽名及印文，故該歸就證明書殊非真實。按
      原告向中和市公所提出異議後，被告亦向中和市公所提出申復書否認原告之派
      下權，原告於八十七年九月七日因接奉中和市公所函，乃於法定期間內依法提
      起本件派下權確認之訴。
  三、被告所提原告先父游貽嬰於三十五年十月歸就證書之簽名及印文應非真正：
  （一）因歸就證書中之游貽嬰三字並非游貽嬰之筆跡，此有原告已庭呈游貽嬰於記
        事本上書寫之筆跡可稽，且游貽嬰生前除印鑑章一枚外，另有一枚方型印章
        然並無此圓型印章。
  （二）另被告於九十年二月五日本院審理時辯稱：「我祖父當時購買其他的派下權
        的歸就證書在日據時期的有經過公證，但是本件是在卅五年十月剛光復的時
        候歸就，所以沒有公證」云云。然查台灣光復係在民國卅四年並非卅五年。
        又台北地方法院公證處係於卅五年二月十五日成立。而被告所提歸就證書之
        日期係卅五年十月，職是並無因台灣光復致無法辦理公證之情形。故被告所
        辯應非事實。
  （三）又依本院卷內游貽嬰日據時代之除戶戶籍謄本之事由欄記載：「昭和十九年
        十一月五日婚姻除籍」，而昭和十九年即民國卅三年，換言之游貽嬰已於民
        國卅三年十一月五日因結婚而遷離台北州海山郡中和庄南勢角字頂南勢角百
        五十二番地。然該卅五年十月之歸就證書竟記載游貽嬰之地址為：「同所（
        頂南勢角村）一五二號」，已顯與事實不符，亦足證該歸就證書應非真實。
  （四）被告九十年八月卅日聲請調查證據狀聲請傳訊證人即被告之母游江春霞，該
        聲請狀：「（四）原告等之被繼承人游紅嬰及已故訴外人游馬進等人與被告
        之先曾祖父游梯間就祭祀公業游兆琳派下權讓與事件，簽訂卷附歸就證書時
        ，是否已受領歸就價金」，然游江春霞於九十一年三月廿一日本院審理時證
        稱：「三十五年在我家簽歸就證書時，我當時在房間，但曾拿茶水招待客人
        ，並未親眼見到簽歸就證書。歸就的錢我不清楚，游紅嬰我不認識」。惟原
        告之先父係游貽嬰並非游紅嬰，游紅嬰係另有其人，游貽嬰與游江春霞素不
        相識，故由游江春霞之證詞亦無法證明游貽嬰確有簽署歸就證書及受領歸就
        之金錢。
  四、就本院向台北縣中和市公所調閱被告申報本公業之資料，陳述意見如下：
  （一）本公業之其他派下員呂傳明八十七年七月十二日向中和市公所之異議書，亦
        認為被告之祖父游梯所提之歸就書應屬無效，且被告亦無資格為申辦人。
  （二）其他派下員游賜君、游邦彥、游枝、呂碩卿、呂芳留八十七年七月廿日向中
        和市公所緊急陳情書，亦主張被告申報歸就刻意抹滅其他派下員，有假歸就
        之名行侵占派下權益之實。
  （三）中和市公所八十六年十月廿三日中民字第五三六九七號函亦謂：「其歸就亦
        非行政機關所得論斷之範圍，請逕向法院提請確認貴公業派下權存在之訴，
        以維權益」。
  五、由上足證本件其他派下員否認歸就之事甚夥而非僅係原告。又認定派下權之有
      無，應不是以被告所主張是否向被告已收取租佃之租金為斷。因坊間祭祀公業
      之土地遭同祭祀公業之其他派下壟斷占用或出租圖利亦屢見不鮮，迭有所聞。
  六、綜上所述，爰依法提起本件訴訴訟，請判決如訴之聲明所示。
參、證據：提出八十七年七月六日台灣時報、遺產稅免稅證明書、身分證、異議書、
    申復書、起訴狀、緊急陳情書、戶籍謄本及中和市公所函等件為證，並聲請向中
    和市公所調閱被告申報本公業之全卷。
乙、被告方面：
壹、聲明：如主文第一項所示。
貳、陳述：
  一、按私文書經他造否認者，固應由舉證人證明其真正，但如係遠年舊物，另行舉
      證實有困難，法院非不得依經驗法則，並斟酌權辯論意旨，判斷其真偽（最高
      法院八十三年度二二四七號及八十五年度台上字第一八三七號判決意旨參照）
      。
  二、次按祭祀公業係以祭祀祖先或辦事或公益為目的而設立之獨立財產（最高法院
      三十九年台上字第三四六號判例參照），各派下對祭祀公業之派下權，原非顯
      在的應有部分，是初期各派下員對派下權並不得處分，惟至後代，公業以祭祀
      為目的之根本性質逐漸沖淡，而公業財產收益逐漸受重視，原屬於潛在且不確
      定之派下權，已變成顯在且確定之派下權，其性質接近祖公會之股份權，稱為
      值年份，習慣上乃允許同一公業派下間得轉讓其派下權亦即所謂「歸就」、「
      歸管」，故祭祀公業有關派下權之喪失，除因派下死亡而無法律上之繼承人繼
      受其派下權，或因派下違反規約之除名約定，而喪失其派下資格外，並得因派
      下意思而喪失資格，亦即對同一公業其他派下讓與其派下權，而自該公業脫離
      ，且受讓人亦因而取得該讓與派下權之派下資格（最高法院七十七年度台上字
      第一九０七號、七十八年度台上字第一八八九號判決意旨及台灣民事習慣調查
      報告第七四一頁參照）。
  三、本件原告起訴請求確認渠等對於祭祀公業游兆琳之派下權存在，無非以渠等先
      曾祖父游永團為祭祀公業游兆琳創設人之一，而享有該公業之派下權，但渠等
      先父游貽嬰（答辯狀誤載為游紅嬰，應予更正）輾轉繼承取得派下權之後，並
      未將其繼承取得之派下權讓與被告之先曾祖父游梯；乃被告於申請台北縣中和
      市公所清理祭祀公業游兆琳財產時，竟認渠等先父游貽嬰生前已讓售對祭祀公
      業游兆林派下權，而喪失派下資格，殊屬非是，執而提起本件積極確認之訴。
      惟查：
  （一）姑不問原告之被繼承人游貽嬰生前於民國三十五年十月間讓與其對祭祀公業
        游兆琳派下權予被告之先曾祖父游梯所簽訂之歸就證書及受領價金之領收證
        原本，單就形式觀之，不僅紙質已相當老舊不堪，迄由被告收執為憑，已足
        以判斷其為真正。且卷附歸就證書及領收據之作成，除經歸就派下員包括己
        故訴外人游貽嬰在內等十七位蓋章用印外，並有族親即已故訴外人游有用在
        場見證，亦足以判斷其為真正。況卷附歸就證書係民國三十五年十月間所作
        成，迄今已逾五十五年，其間原告之被繼承人游貽嬰為表示其意思真正所使
        用之印章，是否確僅原告所提呈之印鑑章及方形章二枚，已非無疑，且一般
        人於日常生活交易，使用二枚或二枚以上之印章，以為表示其意思之真正，
        乃屬極易理解之觀念。詎原告完全明乎及比，竟以提呈本院之二枚印章，即
        遽認已故訴外人游貽嬰未曾使用卷附歸就證書所示「游貽嬰」印文之印章，
        並進而推論渠等被繼承人游貽嬰未讓與祭祀公業游兆琳之派下權予被告之先
        曾祖父游梯，已有違經驗法則‧
  （二）抑有進者，原告之被繼承人游貽嬰為祭祀公業游兆琳第七股游樂中派下，而
        該股原派下員除已故游貽嬰外尚有已故外訴人游阿港、游氏勉、游貽波、游
        景勝、游匏、游貽欽、游貽芳、游紅嬰、游虎、游阿才、游阿用、游垂古及
        游貽墩等人，其間已故訴外人游阿港等人之繼承人不僅對被告申請台北縣中
        和市公所公告祭祀公業派下全員名冊之內容，毫無異詞，而未曾表示任何異
        議外，且原告之先祖父游紅塗於日據時期昭和九年（按即民國二十三年）十
        月十一日除出具領收證，向被告知先曾祖父游梯收取昭和四年至昭和九年間
        之瞨耕租佃外，同時乃與同為歸就之其他派下員游阿港等人書立協議書，授
        權已故訴外人游貽墩及游阿用按值年份向被告之先曾祖父游梯收取瞨耕租佃
        ，惟於讓與對祭祀公業游兆琳之派下權後，已故訴外人游貽嬰及其繼承人即
        原告，非僅未與其他各股未讓與派下權之派下員輪值祭祀先祖，亦未按其值
        年份向被告及其先曾祖父游梯、先祖父游文啟收取瞨耕租佃之實情，除有卷
        附祭祀公業游兆琳第八股呂三合股未讓與派下權之派下員收取佃租收據在卷
        可稽外，亦為原告所不爭執，更足以證明原告之被繼承人游貽嬰生前確已將
        其對祭祀公業游兆琳之派下權全部讓與被告之先曾祖父游梯，事證至明。
  （三）綜上所述，原告之被繼承人游貽嬰生前既已將其對於祭祀公業游兆琳之派下
        權讓與被告之先曾祖父游梯，而自該公業脫離，原告對於本祭祀公業即無派
        下權可言，而被告則自得基於繼承關係繼受已故訴外人游梯受讓取得之游貽
        嬰派下權。
參、證據：提出歸就證書、領收據、領收證、協議書及收租明細表等件為證，並聲請
    訊問證人游江春霞。
    理      由
一、本件原告起訴主張：被告前向台北縣中和市公所申報祭祀公業遊兆琳派下員名冊
    、系統表及財產清冊等，嗣於八十七年七月六月依該公所（八七）北縣中民字第
    三０三三九號公告刊登於台灣時報徵求異議，被告在該公告中所製作本公業派下
    員系統表就原告先父游貽嬰部分係載：「創設人游永團（原告之曾祖父）已去世
    ，次子游紅塗（原告等之祖父）亦已去世。三子游貽嬰（歸就註一）」，因游貽
    嬰已於八十六年八月七日死亡，原告為男系繼承人，即應有派下權，詎被告在上
    開公告中以游貽嬰已歸就為由，而否認原告係本公業之派下員，經原告向中和市
    公所提出異議後，被告亦向中和市公所提出申復書否認原告之派下權，原告於八
    十七年九月七日因接奉中和市公所函，乃於法定期間內依法提起本件派下權確認
    之訴，請判決如聲明所示等情。
    被告則以：原告先父游貽嬰已將本祭祀公業派下權，歸就讓與被告之先曾祖父游
    梯，故原告自無派下權可言等語置辯。
二、按「祭祀公業係以祭祀祖先為目的而設立，各派下對祭祀公業之派下權，並非顯
    在的應有部分，僅為潛在的股份而已，各派下不能對公業請求財產之分割，亦不
    能主張其應有部分及將派下權處分，但得將之讓與於同一公業內之派下，習慣上
    稱之為『歸就』或『歸管』。祭祀公業派下間，由一派下將其股份買賣讓與其他
    派下，以使一派下脫離，並使其他派下行使該股份應有之收益權者，因其對於祭
    祀人之祭祀並無影響，於公業之目的及性質亦無所違背，自屬有效，且其讓與無
    須登記，即生效力」，最高法院著有七十七年度台上字第一九０七號判決可資參
    照。
三、查本件爭點在原告先父游貽嬰是否已將祭祀公業派下權，歸就讓與被告之先曾祖
    父游梯，茲分論如左：
（一）被告抗辯原告先父游貽嬰已將祭祀公業派下權，歸就讓與被告之先曾祖父游梯
      之事實，業據提出載明上情之歸就證書及領收據原本為證，雖原告否認上開文
      件之真正，惟按私文書經他造否認者，應由舉證人證明其真正，但如係遠年舊
      物，另行舉證實有困難，法院非不得依經驗法則，並斟酌權辦論意旨，判斷其
      真偽，有最高法院八十三年度二二四七號判決意旨足稽，是本件雖因年代久遠
      ，簽立系爭歸就證書及領收據之當事人及相關證人皆已亡故，致被告另行舉證
      實有困難，然本院仍得依經驗法則，並斟酌權辯論意旨，判斷系爭歸就證書及
      領收據真偽，合先敘明。
（二）系爭歸就證書及領收據原本，就形式觀之，紙質相當老舊不堪，顯製作年代久
      遠，且證人即被告之母游江春霞亦證述：兩造先祖確有簽立系爭歸就證書及領
      收據，經被告先祖歷代收執迄今等情，足見應非被告臨訟偽造。
（三）參以被告抗辯原告先祖父游紅塗於日據時期昭和九年十月十一日出具領收證，
      向被告先曾祖父游梯收取昭和四年至昭和九年間之瞨耕租佃，並與同為歸就之
      其他派下員游阿港等人書立協議書，授權已故游貽墩及游阿用按值年份向游梯
      收取瞨耕租佃，惟於游貽嬰讓與對祭祀公業游兆琳之派下權後，游貽嬰及其繼
      承人即原告，不僅未與其他各股派下員輪值祭祀先祖，亦未按其值年份向游梯
      及其繼承人收取瞨耕租佃等節，復據提出領收證及協議書為證，且原告亦不爭
      執，是游貽嬰及原告既均未曾主張行使上述派下權利，益徵被告所辯堪可採信
      。
（四）原告雖以系爭歸就證書及領收據之游貽嬰簽名並非游貽嬰之筆跡，且游貽嬰生
      前僅有印鑑章及方型印章各一枚，並無上開文件所示印文之圓型印章，又該文
      件未經公證，且記載住址亦與戶籍登記不符，主張並非真正之文書云云。惟依
      一般經驗法則判斷，簽定契約書面，非必本人親自為之，本可授權他代簽並代
      刻印章為之，且契約書是否公證亦由當事人合意定之，並非當然即須公證，再
      一般人戶籍地與實際居住地不同，亦屬平常，故原告所述仍不足論定系爭歸就
      證書及領收據即非真正。
（五）原告復以系爭歸就證書及領收據所示歸就人之直系男性卑親屬多人，亦就歸就
      證書及領收據之真正提出異議云云，惟被告則抗辯與游貽嬰同為祭祀公業游兆
      琳第七股游樂中派下之已故游阿港、游氏勉、游貽波、游景勝、游匏、游貽欽
      、游貽芳、游紅嬰、游虎、游阿才、游阿用、游垂古及游貽墩等繼承人，均對
      被告申請台北縣中和市公所公告祭祀公業派下全員名冊之內容，毫無異詞，並
      未曾表示任何異議等語，是本件亦不得以另有他人爭執系爭歸就證書及領收據
      之真正，即認定該文件即非真正，尤不待言。
（六）綜上所述，本院依一般經驗法則，並斟酌權全案辯論意旨，認被告提出之歸就
      證書及領收據應為真正，據此足證原告先父游貽嬰已將祭祀公業派下權，歸就
      讓與被告之先曾祖父游梯，是原告即應無派下權。
四、從而，本件原告請求確認渠等對於祭祀公業游兆琳之派下權存在，為無理由，應
    予駁回。
五、本件事證已臻明確，兩造其餘主張及攻擊防禦方法，核與判決結果不生影響，爰
    不一一論述，附此敘明。
據上論結，本件原告之訴為無理由，依民事訟訴法第七十八條，判決如主文。
中　　　華　　　民　　　國　　九十一　　年　　　五　　　月　　　九　　　日
                                    臺灣板橋地方法院民事第二庭
~B法　官　連士綱
右為正本係照原本作成。
如對本判決上訴，須於判決送達後廿日內向本院提出上訴狀。
中　　　華　　　民　　　國　　九十一　　年　　　五　　　月　　十三　　　日
~B書記官　李宏明
